【裁判字號】    98,訴,860
【裁判日期】    990518
【裁判案由】    誣告
【裁判全文】
臺灣板橋地方法院刑事判決               98年度訴字第860號
公  訴  人  臺灣板橋地方法院檢察署檢察官
被      告  甲○○原名楊光輝.
上列被告因誣告案件，經檢察官聲請簡易判決處刑（97年度偵緝
字第1987號），本院受理後（原案號：97年度簡字第9791號），
認不宜以簡易程序而改以通常程序審理，判決如下：
    主  文
甲○○無罪。
    理  由
一、公訴意旨略以：被告甲○○與告訴人丙○○○於民國95年間
    簽訂房屋租賃契約（下稱95年租賃契約），向告訴人承租位
    於臺北縣板橋市○○路59號1 樓前右攤位（下稱系爭攤位）
    。詎被告明知該租賃契約書上租賃期間、簽約日期及刪除押
    租保證金（下稱押租金）新臺幣（下同）21,000元之記載，
    均係其與告訴人意思表示合致後，由告訴人所為之契約記載
    ，竟意圖使告訴人受刑事處分，於96年8 月16日具狀至臺灣
    板橋地方法院檢察署，以前述房屋租賃契約之記載均係告訴
    人變造為由，向有偵查權限之臺灣板橋地方法院檢察署提出
    告訴，誣指告訴人涉犯偽造私文書罪嫌，嗣經調查後，該署
    檢察官以96年度偵字第24254 號為不起訴處分確定在案，因
    認被告涉有刑法第169 條第1 項之誣告罪嫌。
二、按犯罪事實應依證據認定之，無證據不得認定犯罪事實；不
    能證明被告犯罪或其行為不罰者，應諭知無罪之判決，刑事
    訴訟法第154 條第2 項、第301 條第1 項分別定有明文。且
    認定犯罪事實所憑之證據，雖不以直接證據為限，間接證據
    亦包括在內；然而無論直接或間接證據，其為訴訟上之證明
    ，須於通常一般之人均不致有所懷疑，而得確信其為真實之
    程度者，始得據為有罪之認定（最高法院40年臺上字第86
    號、76年臺上字第4986號判例意旨參照）。又按告訴人之告
    訴，係以使被告受刑事訴追為目的，難免故予誇大，是其指
    訴是否與事實相符，仍應調查其他證據以資審認。又按事實
    之認定應憑證據，如未能發現相當證據，或證據不足以證明
    ，自不能以推測或擬制之方法，以為裁判基礎。（最高法院
    93年度臺上字第6077號判例意旨參照）。再按，刑事訴訟法
    第161 條第1 項規定：檢察官就被告犯罪事實，應負舉證責
    任，並指出證明之方法。因此，檢察官對於起訴之犯罪事實
    ，應負提出證據及說服之實質舉證責任。倘其所提出之證據
    ，不足為被告有罪之積極證明，或其闡明之證明方法，無從
    說服法院以形成被告有罪之心證，基於無罪推定之原則，自
    應為被告無罪判決之諭知（最高法院92年臺上字第128 號判
    例意旨參照）。末按刑法第169 條第1 項之誣告罪，以意圖
    他人受刑事或懲戒處分，向該管公務員誣告為構成要件，故
    該項犯罪，不特須指出其具體事實，足以使人受刑事或懲戒
    處分，且須明知其為虛偽，具有故意構陷之情形始能成立，
    如對於事實有所誤認，即缺乏此種意思條件，自難令負誣告
    責任。所謂虛偽係指明知無此事實故意捏造而言，若告訴人
    誤認有此事實或以為有此嫌疑，自不得指為虛偽，即難科以
    本罪。又其所訴事實，雖不能證明係屬實在，而在積極方面
    尚無證據證明其確係故意虛構者，仍不能遽以誣告罪論處。
    即上開罪名之成立，須其申告內容完全出於憑空捏造，若所
    告尚非全然無因，衹因缺乏積極證明，致被誣告人不受訴追
    處罰者，尚難遽以誣告論罪。又上開罪名之構成，須具有意
    圖他人受刑事或懲戒處分之要件，如其報告之目的，在求判
    明是非曲直，並無使人受刑事或懲戒處分之請求，即與誣告
    罪之構成要件不符（最高法院22年上字第3368號、40年台上
    字第88號、46年台上字第592 號、43年台上字第251 號、55
    年臺上字第888 號判例意旨參照）。
三、公訴人認被告甲○○涉有誣告罪嫌，無非係以被告明知其與
    告訴人丙○○○於95年3 月21日所簽立之系爭攤位租賃契約
    書上之租賃期間、簽約日期及刪除押租保證金21,000元之記
    載，均係經兩人合意而為之，告訴人並無偽造私文書之犯行
    ，被告竟於96年8 月16日具狀向臺灣板橋地方法院檢察署告
    訴丙○○○涉嫌偽造私文書罪，並有被告於偵查中之自白、
    告訴人之指訴、告訴人提出之上開租賃契約書佐證而為其主
    要論據。訊據被告固坦承其確曾具狀向檢察署對丙○○○提
    出前揭告訴，惟堅詞否認有何誣告之犯行，並辯稱：伊於93
    年3 月21日就系爭攤位與告訴人簽立租賃契約時，當日即交
    付租金及押租金各21,000元，且其與告訴人於94年再度續約
    ，故其與告訴人於簽立95年租賃契約時，認為押租金一直延
    續下來，遂其於95年租賃契約第5 條押租金部分為「貳萬壹
    仟元」之記載，告訴人竟擅自刪除之，又關於同上契約第2
    條租賃期間原僅載有「95年」、末頁關於簽約日期之記載本
    係空白之記載，詎告訴人復於上開部分擅自填寫成「95年12
    個月即自民國96年3 月21日起」、「95年3 月21日」等語。
四、經查：
  (一)被告甲○○於96年8 月16日具狀向臺灣板橋地方法院檢察署
    告訴丙○○○涉嫌偽造私文書罪之事實，有刑事告訴狀及其
    附件在卷可憑（見臺灣板橋地方法院檢察署96年度他字第58
    48號卷第1 至9 頁），並經被告坦認在卷（本院97年度簡字
    第9791號卷第13頁），應堪認定。
  (二)告訴人丙○○○於被訴涉嫌偽造文書一案偵查中指稱：「95
    年租賃契約書是我自己填入日期，押租金（應係租金之誤載
    ）記載18,000元的部分是告訴人（即被告甲○○，以下同）
    寫的，當時也沒有給我押租金，告訴人在93年就跟我承租攤
    位，... 我們是每年3 月21日就重新打一次契約，... 我們
    當時是一起簽契約，告訴人把他要寫的寫完，其他的部分我
    也是在95年3 月21日簽契約才填日期。」等語（見臺灣板橋
    地方法院檢察署96年度他字第5848號卷第13頁）；嗣於本院
    審理時證稱：「（為何你在民事庭提出的和他提出的租賃契
    約書上面，他的日期沒有寫，你的上面有寫日期？）因為他
    是3 月21日租的，後來我才在我的契約書上面加日期。（租
    賃契約書上面第2 條租賃期限，你的比甲○○的多寫『12個
    月，於九十六年三月二十一日』，你是哪時候寫的？（提示
    丙○○○於民事庭提出之契約原本））都是我簽約時寫的。
    如果他沒有寫，我就會寫。（你寫的時候，被告是否知情？
    ）他不知道，因為在我的手上。（（提示丙○○○提出於民
    事庭之95年租賃契約書）上面的日期是誰寫的？）這是我簽
    約之後寫的。」等語（見本院98年度訴字第860 號卷第34頁
    至第35頁反面）。足見證人丙○○○就與被告簽立95年租賃
    契約時，關於租賃期間之記載，究係簽約時經兩造合意書寫
    ？抑或簽約之後，由丙○○○自行書寫？及簽約之後填寫租
    賃期限，是否確經被告同意？關此部分之證述顯然前後不一
    ，且先後陳述情節互為扞格，已難遽信為真。自難僅以證人
    丙○○○前後矛盾之陳述及證述，遽認被告指訴之事實均為
    虛構，況證人丙○○○就95年租賃契約末頁簽約日期「95年
    3 月21日」之記載，業已證述係於簽約之後寫的等語，前已
    述及，益徵被告於96年8 月16日具狀向臺灣板橋地方法院檢
    察署告訴丙○○○涉嫌偽造私文書罪嫌乙節，即非完全出於
    憑空捏造，自難遽以誣告論罪。
  (三)又證人乙○○○於本院審理時證稱：「（當時告訴人是否有
    收押租保證金21,000元？（提示租賃契約書）簽約那天我從
    頭到尾都在場，簽約的詳細日期我不記得了，那時候被告叫
    我在那邊看，說我借給他的錢，是否要作為押租金之用，現
    場有被告夫妻，還有丙○○○夫妻、兒女都在場。（你說甲○○要做生意跟你借錢，是每次要簽約時，都有和你借錢，
    還是只有這1 次？）93年跟我借5 萬元，我知道他要在新埔
    捷運站附近的菜市場做生意，地點沒有靠近文化路。我有去
    過他的攤位，他在那邊租了3 、4 年左右。（跟你借的錢有
    沒有還你？）1 年後就還我，是用分期付款，大約還了半年
    。（1 個月租金多少錢你知道嗎？）一開始是21,000元，後
    來有跟他們商量，可否等生意好轉之後，再調整為21,000元
    ，但我不知道他們是如何談的。（你說你借5 萬給甲○○，
    你是帶現金還是支票？）是現金。（當天甲○○用了多少？
    ）當天他用了多少我不知道。簽約之前甲○○說5 萬元是用
    來付押金和租金。」等語明確（見本院98年度訴字第860 號
    卷第32頁至第33頁）。觀諸前開證詞，證人乙○○○就被告
    與告訴人簽立93年系爭攤位租賃契約前之被告向其借款之始
    末、經過、金額等情證述綦詳。又前開證詞核與被告於本院
    訊問時供稱：「（你有向乙○○○借錢？）是的，他借我現
    金5 萬元，他是在我要去簽約之前他借我的。（簽約那天五
    萬元有用完嗎？）沒有，只有用42,000元，剩下的我沒有還
    給他。」等語（見同上卷第33頁反面）大致相符。足認被告
    所辯：伊於93年3 月21日與告訴人簽立系爭攤位租賃契約時
    ，有交付押租金及租金各21 ,000 元乙節，尚非子虛。是以
    被告應非係明知無交付押租金之事實而故意捏造。
  (四)再證人即告訴人丙○○○於本院訊問時稱：「（證二部分契
    約書（即被告留存之95年租賃契約）是否自己留存的？（提
    示同上卷證物二，並告以要旨））這份契約我是有簽名，但
    是我沒有收到押金。（93年妳留存的契約書所載水電費貳萬
    壹千元是指何意思？）是因為被告沒有給我押金我才寫在那
    個地方。」（見本院97年度簡字第9791號卷第19頁）；復於
    本院審理時證稱：「（本案系爭攤位第一次簽約時，甲○○
    付多少錢？）他給我21,000元，他沒有給我押金，我在水電
    費下面寫21,000元，這因為他沒有給我，所以我寫在那邊（
    95年簽約時，他有再給你押金嗎？）沒有，如果押金要給，
    一開始就會給。（95年租賃契約上面，最末立契約人丙○○○簽名的名字，是否你自己書寫？（提示甲○○所持有之租
    賃契約書）是的。（第一頁內容都是你寫的嗎？（提示甲○○所持有之租賃契約書））板橋市○○路59號的筆跡是我寫
    的，其他押金、押租保證金不是我寫的，是甲○○寫的。（
    95年你發現被告寫押金貳萬壹仟元，你把他刪除，為什麼沒
    有要求被告刪除他那份租賃契約？）我有要求，但被告不願
    意。（為何第5 條的押金，你的契約書有劃掉，為什麼他沒
    有劃掉？）貳萬壹仟元和壹萬八千元都是甲○○寫的。但他
    沒有給我21,000元。（你是在現場劃掉，還是回家才劃掉？
    ）簽約當時我就劃掉了。（押金有寫貳萬壹仟，後來又劃掉
    ，是誰劃的？）在現場押金貳萬壹仟元是甲○○寫的，但是
    我沒有收到，所以我又把他劃掉。」（見本院98年度訴字第
    860 號卷第34頁至第35頁反面）。可知告訴人一再證稱被告
    於93年簽立與之簽立系爭攤位之租賃契約時，僅交付租金21
    ,000元，未交付押租金21,000元，故其就其所留存之93年租
    賃契約第3 條租金項下之「押金」予以刪除，而記載「水、
    電費貳萬壹仟元正」，與被告所述其於93年簽立系爭攤位之
    租賃契約時，即已交付告訴人42,000元乙節，顯有出入。依
    上開2 人所述，是否告訴人於93年簽約當日向被告所收受之
    金錢，將之誤為租金及水電費用各為21,000元，而被告交付
    金錢之真意卻係租金及押租金各21,000元，不無疑義。再觀
    諸被告與告訴人各自提出之95年租賃契約書關於租賃期間、
    押租金、簽約日期之書面記載，顯然有所差異，前已述及。
    則上開欄位之記載，是否業經兩造合意，亦有所爭議。倘果
    如告訴人所言，被告於93年初次締約時，即未交付押租金21
    ,000元，何以於被告所留存之95年租賃契約書上竟有押租金
    「貳萬壹仟元」之記載，告訴人並在該契約書末頁「立契約
    書人（甲方）」之欄位上簽立自己之姓名？告訴人復稱其因
    93 年 沒有收到押租金，所以於95年續約時，當場將押租金
    「貳萬壹仟元」之記載予以刪除。又被告一再堅稱其於93年
    初次締約時，即已交付押租金等情觀之，豈能容許告訴人當
    場將該記載予以刪除而未異議，並在告訴人所留存之95年租
    賃契約上末頁「立契約書人（乙方）」之欄位上簽立自己之
    姓名？是以被告本諸上開過程，懷疑告訴人偽造文書而向臺
    灣板橋地方法院檢察署申告，自非全然憑空捏造。是認被告
    所為偽造文書告訴尚非全然無因。又被告於96年3 月6 日（
    係被告於96年8 月16日向臺灣板橋地方法院檢察署檢察官提
    出告訴之前）遭告訴人起訴請求遷讓系爭攤位，並給付違約
    金等事件，於該案訴訟審理期間，告訴人提出其所留存之93
    年、94年、95年系爭攤位之租賃契約各1 份，被告並就95年
    租賃契約關於租賃期間、押租金之記載提出質疑等節，有該
    案件之民事言詞辯論筆錄可稽（見本院96年度板簡字第1060
    7 號返還租賃物等事件卷第90至91頁）。足見被告指摘95年
    租賃契約係遭告訴人偽造云云，其本意係出於維護一己權益
    等情，亦堪認定。
  (五)又告訴人被訴偽造文書罪嫌部份，雖經臺灣板橋地方法院檢
    察署檢察官以96年度偵字第24254 號為不起訴處分，有該不
    起訴處分書在卷足憑（見臺灣板橋地方法院檢察署96年度偵
    字第24254 號偵查卷宗第14至14頁反面）。然該不起訴處分
    書僅足以證明被告所告訴之事實缺乏積極證明，致告訴人不
    受訴追處罰，而經臺灣板橋地方法院檢察署檢察官為不起訴
    處分確定，並不當然認定被告有虛構事實誣告告訴人丙○○○之故意。
  (六)綜上，證人丙○○○之指訴既有上開矛盾，且陳稱伊於簽約
    之後才填寫簽約日期等語，復有證人乙○○○證述伊有借被
    告5 萬元，於被告與丙○○○於93年3 月21日簽立系爭攤位
    租賃契約前，被告告以係用來繳付押租金及租金等語在卷明
    確。再觀諸告訴人及被告各自提出之95年租賃契約書上就租
    賃期間、押租金及簽約日期之記載均有不同等情。足認被告
    提出偽造文書之事實非出於捏造，又本案並無從證明被告指
    訴告訴人之事實完全出於虛構，亦無從認定被告明知其為虛
    偽而故意構陷。況被告提出該件告訴之用意本在於藉由法律
    程序判明是非曲直，以維自身權益，揆諸前揭說明，自難論
    被告有誣告故意存在，自不應以誣告罪相繩。
五、綜上所述，本件事證尚不足證明被告之告訴係本於誣告故意
    而為，無從遽為不利於被告之認定。此外，復查無其他積極
    事證足認被告有何誣告之犯行，揆諸前開法條規定及判例意
    旨，自應為被告無罪之諭知。
據上論斷，應依刑事訴訟法第451 條之1 第4 項第3 款、第452
條、第301 條第1 項前段，判決如主文。
本案經檢察官陳姿雯到庭執行職務。
中    華    民    國    99    年    5     月    18    日
                刑事第二十二庭審判長 法  官  潘長生
                                     法  官  曹惠玲
                                     法  官  傅明華
上列正本證明與原本無異。
如不服本判決，應於判決送達後10日內敘明上訴理由，向本院提
出上訴狀 (應附繕本) ，上訴於臺灣高等法院。其未敘述上訴理
由者，應於上訴期間屆滿後20日內向本院補提理由書「切勿逕送
上級法院」。
                                     書記官  張玫玲
中    華    民    國    99    年    5     月    18    日

司法院資訊處製作；財團法人民間司法改革基金會備份。
